臺灣宜蘭地方法院刑事判決
111年度訴字第189號
公  訴  人  臺灣宜蘭地方檢察署檢察官
被      告  徐如虹


上列被告因違反洗錢防制法等案件，經檢察官提起公訴（110年
度偵字第5920、7535號），本院判決如下：
    主  文
甲○○幫助犯洗錢防制法第十四條第一項之一般洗錢罪，累犯，處
有期徒刑肆月，併科罰金新臺幣參萬元，罰金如易服勞役，以新
臺幣壹仟元折算壹日。
    犯罪事實
一、甲○○可預見金融機構之帳戶為個人信用之重要表徵，任何人
    皆可自行前往金融機構申請開立帳戶，並無特別之窒礙，且
    將自己之金融帳戶提供他人使用，可能幫助他人實施財產犯
    罪後，將取得之贓款隱匿而不易追查，竟基於縱有人使用其
    金融帳戶以實施詐欺犯罪，亦不違其本意之洗錢及幫助詐欺
    之不確定故意，於民國110年6月2日前某時許，在不詳處所
    ，將其所有陽信商業銀行帳號000-000000000000號帳戶（下
    稱本案帳戶）之存摺及密碼等帳戶資料，提供予姓名年籍不
    詳之詐欺集團成員（無證據證明為3人以上或為未成年人）
    使用。嗣該詐欺集團之成員意圖為自己不法之所有，分別於
    附表所示之詐騙時間，向丙○○、乙○○佯稱如附表所示之詐騙
    內容，致使其等陷於錯誤，而依該詐欺集團成員指示，將附
    表所示之金額匯至本案帳戶，旋遭不詳詐欺集團成員將上開
    款項以轉帳之方式轉帳至其他帳戶內，以此方式掩飾、隱匿
    上開犯罪所得財物之去向及所在。嗣丙○○、乙○○分別察覺有
    異並報警處理，始查悉上情。
二、案經丙○○、乙○○告訴暨新北市政府警察局永和分局、新北市
    政府警察局中和分局報告臺灣宜蘭地方檢察署檢察官偵查起
    訴。
    理  由
一、按被告以外之人於審判外之言詞或書面陳述，除法律有規定
    者外，不得作為證據，刑事訴訟法第159條第1項定有明文。
    又被告以外之人於審判外之陳述，雖不符刑事訴訟法第159
    條之1至第159條之4之規定，而經當事人於審判程序同意作
    為證據，法院審酌該言詞陳述或書面陳述作成時之情況，認
    為適當者，亦得為證據；當事人、代理人或辯護人於法院調
    查證據時，知有同法第159條第1項不得為證據之情形，而未
    於言詞辯論終結前聲明異議者，視為有前項之同意，刑事訴
    訟法第159條之5亦定有明文。查本判決下列所引之各項供述
    證據，檢察官、被告甲○○於準備程序及審判程序時，均未爭
    執其證據能力（見本院卷第31、62頁），且於本院言詞辯論
    終結前亦均未聲明異議，本院審酌各該證據作成時之情況，
    其取得過程並無瑕疵或任何不適當之情況，應無不宜作為證
    據之情事，且均與本案具有關連性，認以之作為證據應屬適
    當，爰依刑事訴訟法第159條之5第2項規定，自得作為證據
    ，合先敘明。
二、其餘資以認定本案犯罪事實之非供述證據，亦查無違反法定
    程序取得之情形，依刑事訴訟法第158條之4反面規定，應具
    證據能力。
貳、實體部分：
一、訊據被告甲○○固坦承本案帳戶為其申辦之事實，惟矢口否認
    有何幫助洗錢或幫助詐欺取財之犯行，並辯稱：我從臺北要
    到宜蘭時就發現本案帳戶的存摺及提款卡不見了；伊來宜蘭
    差不多10年了，來宜蘭就不曾再使用過本案帳戶，之前是薪
    資轉帳使用的。伊沒有去掛失，伊的密碼有寫在本子上，伊
    的印章跟存摺都放在一起，伊想說也沒什麼關係云云（見本
    院卷第68頁、偵卷第95頁）。經查：
　㈠本案帳戶係被告所申辦使用，此為被告所承認（見警卷第1-2
    頁、偵卷第4-6頁、第95頁、本院卷第30頁、第31頁本院卷
    第121頁），並有帳戶開戶申請資料在卷可佐，而附表所示
    告訴人各於附表所示時間，經真實姓名年籍不詳之詐欺集團
    成員以附表所示之虛偽事由，致其等陷於錯誤，分別將附表
    所示金額匯至被告所有之本案帳戶，旋遭詐欺集團成員以轉
    帳之方式轉出，去向不明，亦據附表所示告訴人指述明確（
    卷證出處見附表「證據欄」），並有附表「證據欄」所示證
    據資料在卷可憑。足見被告所申設之本案帳戶，確遭詐欺集
    團用以作為向附表所示告訴人詐欺取財之匯款帳戶，堪以認
    定。　
　㈡被告雖以前詞置辯，然查：　　
  1.被告於警詢中辯稱：提款卡還在我身上，但存摺遺失了，這
    個存摺是我10年前左右在臺北工作的時候申辦使用的，後來
    我於101年嫁來宜蘭，在嫁來前存摺就不見了（見偵卷第5頁
    ）。然被告於本院審理時辯稱：本案帳戶提款卡及存摺放在
    一起也都不見了等語（見本院卷第67頁）。是以，被告就本
    案帳戶之提款卡有無遺失之重要事項，前後所述互異，已難
    盡信。再者，金融機構帳戶之存摺、密碼係存戶持有該帳戶
    內款項之證明，具有專屬性與私密性，一般人均有妥善保管
    帳戶資料之認知，若不慎遭竊或遺失，衡情將立即向金融機
    構掛失或向警局報案，避免損失並防止遭詐欺集團供做犯罪
    工具使用；且金融機構均有提供即時掛失、止付等服務，以
    避免存款戶之款項被盜領或帳戶遭不法利用，則為維護自身
    權益，殊無不儘速辦理掛失止付之理。況查，被告前於108
    年間已有1次帳戶供他人使用於詐欺犯罪而遭判刑之前案紀
    錄，有本院108年度簡字第330號、108年度簡上字第58號判
    決書各1份在卷可參，倘若確有被告所謂於10年前遺失本案
    帳戶存摺、密碼等帳戶資料之情事，在前案於108年間遭起
    訴、偵審程序及判刑後，被告斯時自應較諸一般人更有預見
    之可能，被告何以直至110年6月（案發時）仍未將本案帳戶
    辦理掛失止付？在在足徵被告所辯顯違常情，無非杜撰之詞
    ，不足採信。
　2.再自詐欺集團之角度衡酌，渠等既以他人帳戶作為犯罪工具
    ，如未得帳戶所有人同意，則在渠等向他人詐騙，並誘使被
    害人將款項匯入該帳戶後，極有可能因帳戶所有人發覺後，
    掛失止付或為其他措施而無法提領、轉帳，則渠等大費周章
    從事於犯罪之行為，甘冒犯罪後遭追訴、處罰之風險，卻只
    能平白無故替原帳戶所有人匯入金錢，而無法得償犯罪之目
    的，是以詐欺集團若非確定該帳戶所有人不會報警、掛失止
    付或為其他措施，以確定渠等能自由使用該帳戶提款、轉帳
    ，當不至於以該帳戶從事犯罪，而此等確信，在該帳戶係非
    經同意取得之情形，實無發生之可能。本案告訴人丙○○、乙○○分別於110年6月2日、3日將受騙款項147萬元、270萬元匯
    入本案帳戶，上開款項均隨即從本案帳戶以轉帳之方式轉出
    至另一人頭帳戶（中國信託銀行帳號000-0000000000000000
    ），此觀本案帳戶交易明細表即明（見偵卷第45-46頁），
    而欲處理上開大額款項匯款，若非事先由被告本人授權，詐
    欺集團實無可能將超過百萬之大額款項自10餘年未曾使用之
    帳戶順利匯出。顯見實施詐欺取財犯行者指示附表所示告訴
    人匯入款項之帳戶必定為其可完全管領之帳戶，而詐欺者之
    所以可完全掌控帳戶，顯經被告授意使用，並非詐欺集團成
    員僥倖、偶然拾得之物無疑。本件實施詐欺取財之人使用本
    案帳戶存摺及密碼，必定經由被告交付而來。是被告辯稱本
    案帳戶存摺、密碼等資料係其遺失云云，無以採信。
　3.金融帳戶作為個人理財之工具，申請開設並無任何特殊之限
    制，一般民眾皆得以存入最低開戶金額之方式申請取得，且
    同一人亦得在不同之金融機構申請數個存款帳戶使用。換言
    之，金融帳戶需用者儘可自行申請，若有人反以出價蒐購、
    借用、租用或其他名義向他人取得金融帳戶，一般人本於生
    活經驗及認識當能預見取得金融帳戶者，係將所取得之帳戶
    用於從事詐欺或其他財產犯罪之存、提款、轉帳等工具，他
    人提領、轉帳後即產生遮斷資金流動軌跡以逃避國家追訴、
    處罰之效果。此外，近來詐騙案件層出不窮，詐欺集團利用
    人頭帳戶做為出入帳戶之犯罪模式，不僅廣為媒體所披載，
    亦經政府一再宣導提醒，是以避免專屬性甚高之金融帳戶存
    摺、提款卡及密碼被不明人士利用為犯罪工具，亦為一般生
    活所應有之認識，被告於案發時為成年人，具正常智識能力
    及社會經驗，對此自難諉為不知，是本案雖無積極證據證明
    被告提供本案帳戶予不詳詐欺集團成員使用時，主觀上已明
    知該帳戶將作為收受詐欺贓款使用，但其既可預見將本案帳
    戶交予他人使用時，該等帳戶可能供他人遂行詐欺取財犯罪
    ，並藉以收受及轉匯詐欺犯罪所得而製造金流斷點，使他人
    逃避刑事追訴之洗錢犯行，竟仍提供本案帳戶存摺、密碼等
    資料予該不詳詐欺集團成員使用，顯有容任其發生之本意，
    足認被告具有幫助他人詐欺取財及洗錢之不確定故意，堪可
    認定。
  ㈢綜上所述，依被告所稱帳戶遺失之細節及本案帳戶之使用情
    形，足認本案帳戶之存摺及密碼等資料並非被告所遺失，而
    係被告出於己意交付他人，供犯罪集團使用，應為事實，被
    告泛稱遺失，顯不足採。從而，本案事證已經明確，被告犯
    行堪以認定，應依法論科。二、論罪科刑：
  ㈠按刑法上之幫助犯，係對於犯罪與正犯有共同之認識，而以
    幫助之意思，對於正犯資以助力，而未參與實施犯罪之行為
    者而言；是以，如未參與實施犯罪構成要件之行為，且係出
    於幫助之意思提供助力，即屬幫助犯，而非共同正犯。本案
    被告雖提供本案帳戶存摺及密碼等資料予詐欺集團不詳成員
    犯詐欺取財與洗錢等犯罪使用，但無證據證明被告與該詐欺
    集團成員間有犯意聯絡或行為分擔，亦無證據證明被告有參
    與實施詐欺取財或洗錢犯行之構成要件行為，是被告提供本
    案帳戶之行為，僅係對於詐欺集團不詳成員為詐欺取財與洗
    錢犯罪之實行有所助益，而屬參與詐欺取財與洗錢構成要件
    以外之行為，自應論以幫助犯，而非共同正犯。
  ㈡核被告所為，係犯刑法第30條第1項前段、第339條第1項之幫
    助詐欺取財罪及刑法第30條第1項前段、洗錢防制法第14條
    第1項之幫助洗錢罪。被告以一交付本案帳戶存摺、提款卡
    、密碼之行為，幫助詐欺集團成員得以先後對附表所示告訴
    人丙○○、乙○○2人詐取財物，為同種想像競合犯，應從一重
    處斷；又同時觸犯上開幫助詐欺取財及幫助洗錢罪，亦為想
    像競合犯，依刑法第55條之規定，從一重之幫助洗錢罪論斷
    。
  ㈢累犯之說明：
　　被告前因詐欺案件，經本院以108年度簡字第330號判決判處
    有期徒刑2月，上訴後經本院以108年度簡上字第58號判決駁
    回上訴確定，於109年4月14日易科罰金執行完畢乙節，有上
    開判決書、臺灣高等法院被告前案紀錄表各1份在卷可稽，
    被告於徒刑執行完畢後，5年以內故意再犯本件有期徒刑以
    上之罪，為累犯，並參酌司法院釋字第775號解釋意旨、最
    高法院刑事大法庭110年度台上大字第5660號裁定意旨，衡
    酌被告於上開前案有期徒刑執行完畢後，又再犯本件相同罪
    質之案件，可認其對刑罰反應力薄弱，是認本案依累犯規定
    對被告加重其刑，並無其所受刑罰超過所應負擔罪責而致其
    人身自由因此遭受過苛之侵害情事，故依刑法第47條第1項
    之規定加重其刑。
  ㈣本案被告基於幫助之犯意而為非屬構成要件行為，核屬幫助
    犯，所犯情節較正犯輕微，依刑法第30條第2項之規定，按
    正犯之刑減輕之，並依法先加後減之。
  ㈤爰審酌被告雖非實際遂行詐欺取財犯罪之人，但其提供本案
    帳戶資料予不詳詐欺集團成員，使不詳詐欺集團成員能恣意
    使用其帳戶提領詐欺贓款，增加被害人尋求救濟及檢警機關
    查緝犯罪之困難，誠值非難；且被告犯後否認犯罪，亦未與
    附表所示告訴人達成和解或賠償，犯後態度難謂良好；兼衡
    本案犯罪情節、被害人數及金額、暨被告自述：高職畢業之
    智識程度、從事美髮業、與配偶、婆婆、2名子女同住、經
    濟狀況普通（見本院卷第70-71頁）等一切情狀，量處如主
    文所示之刑，並就罰金刑部分，諭知易服勞役之折算標準。
三、沒收：
  ㈠被告固有將本案帳戶資料提供詐欺集團成員遂行詐欺及洗錢
    之犯行，惟卷內尚乏積極證據證明被告就此獲有報酬，自無
    從遽認被告有何實際獲取之犯罪所得，爰不予諭知沒收。
  ㈡洗錢防制法第18條第1項固規定「犯第14條之罪，其所移轉、
    變更、掩飾、隱匿、收受、取得、持有、使用之財物或財產
    上利益，沒收之；犯第15條之罪，其所收受、持有、使用之
    財物或財產上利益，亦同。」，惟被告非實際上提款之人，
    無掩飾隱匿詐欺贓款之犯行，非洗錢防制法第14條第1項之
    正犯，自無前揭規定之適用，附此敘明。
據上論斷，應依刑事訴訟法第299條第1項前段，洗錢防制法第14
條第1項，刑法第11條前段、第30條第1項前段、第2項、第339條
第1項、第55條前段、第47條第1項、第42條第3項，刑法施行法
第1條之1第1項，判決如主文。
本案經檢察官薛植和提起公訴，檢察官林禹宏到庭執行職務。
中　　華　　民　　國　　111 　年　　9 　　月　　13　　日
                  刑事第四庭審判長法  官  林惠玲
                                  法  官  游皓婷
                                  法  官  楊心希
以上正本證明與原本無異。
如不服本判決應於收受送達後二十日內向本院提出上訴書狀，並
應敘述具體理由；其未敘述上訴理由者，應於上訴期間屆滿後二
十日內向本院補提理由書(均須按他造當事人之人數附繕本)「切
勿逕送上級法院」。
                                  書記官  邱淑秋
中　　華　　民　　國　　111 　年　　9 　　月　　13　　日
附錄本案論罪科刑法條：　　　　　　　　　　　　　　　　　
◎中華民國刑法第30條
幫助他人實行犯罪行為者，為幫助犯。雖他人不知幫助之情者，
亦同。
幫助犯之處罰，得按正犯之刑減輕之。
◎中華民國刑法第339條
意圖為自己或第三人不法之所有，以詐術使人將本人或第三人之
物交付者，處5年以下有期徒刑、拘役或科或併科50萬元以下罰
金。
以前項方法得財產上不法之利益或使第三人得之者，亦同。
前二項之未遂犯罰之。
◎洗錢防制法第14條
有第二條各款所列洗錢行為者，處7年以下有期徒刑，併科新臺
幣5百萬元以下罰金。
前項之未遂犯罰之。
前二項情形，不得科以超過其特定犯罪所定最重本刑之刑。
附表：
編號 告訴人 詐騙匯款時間與金額（新臺幣） 詐騙方式 證據 1 丙○○ 110年6月2日13時30分許，匯款147萬元 詐欺集團成員向告訴人丙○○佯稱需繳納保證金始能解封「Bitfinex」APP帳號，才能使用所儲值之美金云云，使告訴人丙○○陷於錯誤，而匯款入本案帳戶。 ⒈告訴人丙○○警詢時之指述(見偵卷第7-8頁)。 ⒉內政部警政署反詐騙諮詢專線紀錄表、桃園市政府警察局楊梅分局埔頂派出所受理詐騙帳戶通報警示簡便格式表、陽信商業銀行警示通報回函、金融機構聯防機制通報單（見偵卷第10-30頁）。 ⒊彰化銀行匯款回條聯（見偵卷第33頁）。 ⒋丙○○與詐欺集團成員LINE對話紀錄擷圖（見偵卷第34-38頁）。 ⒌陽信商業銀行股份有限公司110年8月12日陽信總業務字第1109923279號函、110年7月9日陽信總業務字第1109919482號函暨本案帳戶資料、交易明細表（見警卷第18、23頁、偵卷第39-46頁）。 2 乙○○ 110年6月3日11時30分許，匯款270萬元 詐欺集團成員以交友軟體派愛族，真實姓名年籍不詳暱稱「林世豪」之人與乙○○聯繫，並向其佯稱可透過網站「YDFXGLOBLLIMITED」投資虛擬貨幣獲利云云，致乙○○陷於錯誤，而匯款入本案帳戶。 ⒈告訴人乙○○警詢時之指述(見警卷第3-4頁) ⒉內政部警政署反詐騙諮詢專線紀錄表、新竹市警察局第三分局青草湖派出所受理詐騙帳戶通報警示簡便格式表、金融機構聯防機制通報單、陽信商業銀行警示通報回函(見警卷第7、14、16-17頁） ⒊第一銀行匯款申請書回條(見警卷35頁) ⒋乙○○與自稱「林世豪」之詐欺集團成員LINE對話紀錄擷圖(見警卷第38-54頁) ⒌同上編號5